臺灣高等法院臺中分院刑事判決　　　　　　　　　九十二年度上訴字第二○三三號
　　上　訴　人
　　即　被　告　乙○○
右上訴人因偽造文書等案件，不服臺灣臺中地方法院九十二年度訴字第一七六二號中
華民國九十二年九月二十三日第一審判決（起訴案號：臺灣臺中地方法院檢察署九十
二年度偵字第一二二五六號），提起上訴，本院判決如左：
    主      文
原判決撤銷。
乙○○共同連續行使偽造公文書，足以生損害於公眾及他人，處有期徒刑壹年貳月。
偽造之「中華民國軍人身分證」壹張、偽造之「軍中服役薪資單」陸份、變造之郵政
存簿儲金簿壹本、及變造之戶籍謄本壹份，均沒收。
    事      實
一、乙○○有違反肅清煙毒條例、違反麻醉藥品管理條例、及賭博等前科（均不構成
    累犯），復因缺錢花用，而於民國（下同）九十二年六月初某日，透過友人蔡濬
    壕（另由公訴人偵辦處理）之介紹，認識自稱為「陳先生」但真正姓名年籍不詳
    之成年男子後，即與蔡濬壕及上開自稱為「陳先生」之不詳姓名成年男子基於共
    同行使偽造、變造後列文書之概括犯意聯絡，共同意圖為自己不法之所有，共謀
    以偽造、變造後列文書持向銀行申請信用貸款之方式，向銀行詐取現金花用，並
    約定得款之後，由乙○○與蔡濬壕共同分取其中三成之金錢，另外七成之金錢則
    由上開自稱為「陳先生」之不詳姓名成年男子取得。三人議定之後，上開自稱為
    「陳先生」之不詳姓名成年男子先於九十二年六月七日，帶領乙○○前往臺中市
    ○○路某照相館，穿著軍裝拍攝照片，並向乙○○索取乙○○個人之國民身分證
    影本、戶籍謄本、及「臺中健行路郵局、帳號000000000000000
    00號郵政存簿儲金簿」等資料，乙○○並於九十二年六月八日在台中市○○路
    某泡沫紅茶店，將上開個人資料交給上開自稱為「陳先生」之不詳姓名成年男子
    。隨後，即推由上開自稱為「陳先生」之不詳姓名成年男子以上開資料，據以偽
    造足以表徵乙○○任職軍中、性質屬於特種文書之「中華民國軍人身分證」一張
    ；及偽造足以表徵乙○○自九十一年十二月份至九十二年五月份均有連續支領國
    軍薪資（應領薪資額均為新台幣七萬零二百九十八元）、性質屬於公文書之「軍
    中服役薪資單」六份；另將乙○○所交付性質屬於私文書之前開「郵政存簿儲金
    簿」內頁之交易往來明細金額加以竄改變造；再於乙○○所交付性質屬於公文書
    之前開「戶籍謄本」記事欄內加註「現役」字樣，以變造足以表示乙○○現役軍
    人之身分之戶籍謄本一紙完成。此後，再推由上開自稱為「陳先生」之不詳姓名
    成年男子於九十二年六月十二日（起訴書及原審判決均誤植為十三日），將填妥
    乙○○個人年籍資料、偽稱乙○○服役於「陸軍步兵九九八旅」、擔任「中校」
    職務、年資「二十七年」、任職單位信箱號碼為「沙鹿郵政九○七一一附五號信
    箱」等等不實事項並經乙○○簽名蓋章之「玉山理財輕鬆貸款三三三專案申請書
    」一份、「玉山銀行小額信貸申請書」一份，連同上開偽造、變造完成之文書，
    以傳真方式，傳至臺中市○區○○路七六八號之玉山商業銀行大墩分行，藉詞申
    請辦理信用貸款，欲向該銀行詐騙信用貸款新台幣（下同）八十萬元。
二、嗣至翌日（即同年六月十三日），上開傳真之貸款申請資料經由玉山商業銀行大
    墩分行之內部作業，轉給該銀行負責辦理徵信審查業務之丙○○辦理。丙○○因
    知該銀行在同年四月間，曾遭人以偽造文件之類似手法詐騙信用貸款八十萬元，
    為資慎重，丙○○乃撥打電話向台中健行郵局查證，發覺上開傳真存摺內頁所登
    載之交易往來明細金額與實際不符，發覺有異。後至九十二年六月十七日下午二
    時許，乙○○與蔡濬壕依照銀行之通知，前往上開銀行辦理對保及開戶手續時，
    乙○○到達上開銀行之後，又再將上開偽造、變造完成之文書，同時持向丙○○
    行使，丙○○依據乙○○所提出之存摺，確認上開存摺內頁所登載之交易往來明
    細金額與實際不符，確知有詐，乃報警於同日下午四時三十分許，前來上址逮捕
    乙○○，並扣得上開偽造之「中華民國軍人身分證」一張、偽造之「軍中服役薪
    資單」六份、變造之「郵政存簿儲金簿」一本、及變造之「戶籍謄本」一份。乙
    ○○等人因而未能向上開銀行詐取財物得逞。惟其先後行使上開偽造、變造文書
    之行為，除分別足以生損害於國防部對於職業軍人身份管理之正確性、制作「軍
    中服役薪資單」之正確性、郵政機關對於上開「郵政存簿儲金簿」交易往來明細
    金額登載之正確性、戶政機關對於上開戶籍謄本資料登載之正確性，及均足生損
    害於玉山商業銀行大墩分行對於准駁信用貸款之正確性。
三、案經臺中市警察局第四分局報告臺灣臺中地方法院檢察署檢察官偵查起訴。
    理      由
一、訊據本案上訴人即被告乙○○（以下簡稱為被告）對於前開犯罪事實，已於偵、
    審中，及於本院審理時均坦白承認，核與玉山商業銀行大墩分行承辦人員丙○○
    於警訊及本院審理時所指證之情節相符。而蔡濬壕於警訊時，亦坦承被告係透過
    其介紹，才認識上開自稱為「陳先生」之不詳姓名成年男子無誤。雖蔡濬壕否認
    參與上開犯行，惟其於警訊時，既坦承其與被告係舊識，於案發前已相識約一個
    月，則其對於被告在案發時，是否具有現役軍人身分，應屬知之甚詳。在此情形
    ，其對被告所持上開軍人證件係屬偽造，要無不知之理。復據被告於偵查中供述
    ：「申請貸款當日蔡濬壕有看到軍人身分證，他也知情」、「他（指蔡濬壕）認
    識陳姓男子，當天又跟我一起去辦貸款，他也有看過那些偽造的證件，他絕對知
    情」、「從我這邊的百分之三十中，再分他幾萬元」各情明確（見偵查卷宗第三
    九、四○頁），蔡濬壕復親自駕車搭載被告前去上開銀行辦理對保，足證蔡濬壕
    確有參與上開犯行無誤。而被告坦承伊係因為缺錢，才為上開行為，足證當時被
    告資力不佳。再以其申請貸款依照約定所可取得之款項，僅為八十萬元之三成即
    二十四萬元（且尚需分給蔡濬壕數萬元），卻要負擔八十萬元之本利債務觀之，
    謂被告會僅為可分得之二十四萬元（且尚需分給蔡濬壕數萬元），即願負擔並清
    償八十萬元之借貸本利債務，亦有悖情理。被告實無清償上開借貸債務本息之意
    ，而係與蔡濬壕及上開自稱為「陳先生」之不詳姓名成年男子基於共同意圖為自
    己不法所有之犯意聯絡，共同以行使上開偽造、變造文書之方式，欲向銀行詐取
    現金花用，其犯罪事證應甚明顯。雖然詐欺取財部分，此部分犯罪目的未能得逞
    ，仍應共負詐欺取財未遂刑責。復有「玉山理財輕鬆貸三三三專案申請書」及「
    玉山銀行小額信貸申請書」影本各一份在卷可稽，及有偽造之「中華民國軍人身
    分證」一張、偽造之「軍中服役薪資單」六份、變造內頁交易往來明細金額之「
    郵政存簿儲金簿」一本、及變造之戶籍謄本一紙扣案足憑，且被告與上開共犯共
    同偽造、變造上開文書後又持以行使之行為，除分別足以生損害於國防部對於職
    業軍人身份管理之正確性、制作「軍中服役薪資單」之正確性、郵政機關對於上
    開「郵政存簿儲金簿」交易往來明細金額登載之正確性、戶政機關對於上開戶籍
    謄本資料登載之正確性之外，亦均足生損害於玉山商業銀行大墩分行對於准駁信
    用貸款之正確性。事證明確，被告之犯行堪以認定。
二、核被告上開所為，係犯有刑法第二百十六條、第二百十條之行使變造私文書罪、
    同法第二百十六條、第二百十一條之行使偽造公文書罪、行使變造公文書罪、同
    法第二百十六條、第二百十二條之行使偽造特種文書罪、以及刑法第三百三十九
    條第三項、第一項之詐欺取財未遂罪。被告同時行使上開變造私文書、偽造公文
    書、變造公文書、偽造特種文書部分，係一行為觸犯數罪名之想像競合犯，應依
    刑法第五十五條之規定，從一重依行使偽造公文書罪處斷。至其變造私文書、偽
    造特種文書、偽造公文書、變造公文書之低度行為，已分別被行使變造私文書、
    行使偽造特種文書、行使偽造公文書、行使變造公文書之高度行為所吸收，均不
    另論處。又被告所犯上開行使偽造公文書罪，與詐欺取財未遂罪之間，其間具有
    方法、結果之牽連關係，為牽連犯之裁判上一罪關係，應依刑法第五十五條之規
    定，從一重依行使偽造公文書罪論處。再被告先後二次行使偽造公文書之犯行，
    其犯罪時間緊接，犯罪構成要件相同，顯係基於概括之犯意反覆而為，應依刑法
    第五十六條連續犯之規定，論以一罪，並加重其刑。因被告上開犯行具有連續犯
    之裁判上一罪關係，故公訴人未起訴部分亦為起訴效力所及，本院自應併予審判
    。另就上開犯行之實施，被告與上開自稱為「陳先生」之不詳姓名成年男子、及
    蔡濬壕之間，有共同實施犯罪之謀議，被告與上開自稱為「陳先生」之不詳姓名
    成年男子並有行為分擔，均為共同正犯。扣案偽造之「中華民國軍人身分證」一
    張、偽造之「軍中服役薪資單」六份，均係被告等共同偽造犯罪所得之物（亦同
    供詐欺犯罪使用），另變造之郵政存簿儲金簿一本、及變造之戶籍謄本一份，亦
    係被告所有而供變造與詐欺犯罪使用之物，依照刑法第三十八條第一項第二、三
    款之規定，均應宣告沒收。至於「玉山理財輕鬆貸款三三三專案申請書」與「玉
    山銀行小額信貸申請書」，因經提出行使而為玉山商業銀行大墩分行所有，並非
    被告等所有之物，尚無從諭知沒收，附此敘明。
三、原審判決就被告上開所犯予以論罪科刑，固非無見，惟原審判決疏未詳查被告先
    後二次行使上開偽造、變造文書之事實，未依刑法第五十六條連續犯之規定加重
    被告刑責，尚有未洽。是本案被告上訴指摘原審判決量刑過重，其上訴雖無理由
    ，但原審判決既有上開可議之處，即屬無可維持，自應由本院將原審判決予以撤
    銷改判。爰審酌被告之品行、犯罪動機、詐欺尚屬未遂、及被告犯罪後坦承犯行
    ，犯後態度良好等一切犯罪情狀，仍量處有期徒刑一年二月。偽造之「中華民國
    軍人身分證」一張、偽造之「軍中服役薪資單」六份、變造之郵政存簿儲金簿一
    本、及變造之戶籍謄本一份，均依法沒收。
四、據上論斷，應依刑事訴訟法第三百六十九條第一項前段、第三百六十四條、第二
    百九十九條第一項前段、刑法第二十八條、第五十六條、第二百十六條、第二百
    十條、第二百十一條、第二百十二條、第三百三十九條第三項、第一項、第五十
    五條、第三十八條第一項第二、三款，罰金罰鍰提高標準條例第一條前段，判決
    如主文。
本案經檢察官甲○○到庭執行職務。
中      華      民      國　    九十三     年     一      月    十四　　日
                                臺灣高等法院臺中分院刑事第三庭
                                      審判長法  官　陳　朱  貴
                                            法　官  胡　忠　文
                                          法　官　廖　柏　基
右正本證明與原本無異。
如不服本判決應於收受送達後十日內向本院提出上訴書狀，其未敘述上訴之理由者並
得於提起上訴後十日內向本院補提理由書（均須按他造當事人之人數附繕本）。
                                            書記官　詹  錫　朋
中      華      民      國　    九十三     年     一      月    十四　　日
附錄論罪科刑法條：
刑法第二百一十六條：
行使第二百十條至第二百十五條之文書者，依偽造、變造文書或登載不實事項或使登
載不實事項之規定處斷。
刑法第二百一十一條：
偽造、變造公文書，足以生損害於公眾或他人者，處一年以上七年以下有期徒刑。
                                                                        Ａ
